台灣基隆地方法院刑事判決　　　　　　　　　　　　　九十二年度易緝字第二號
　　公　訴　人　台灣基隆地方法院檢察署檢察官
　　被　　　告　乙○○
右列被告因侵占案件，經檢察官聲請以簡易判決處刑（九十一年度偵緝字第一三七號
），本院認為不宜（九十二年度基簡緝字第三號即九十二年基簡字第二九二號），經
適用通常程序審理並判決如左：
    主      文
乙○○意圖為自己不法之所有，而侵占遺失物，處罰金仟元；如易服勞役，以佰
元折算壹日。
    事      實
一、犯罪事實
    乙○○於民國九十年十二月中旬某日，在不詳處所，拾獲甲○○所遺失而發票人
    為陳淑貞、發票日為九十年十二月二十日、面額為新台幣六千元、付款人為台北
    銀行南港分行、票號為0000000號之支票一紙時，明知該支票為遺失物，
    竟意圖為自己不法之所有，將之侵占入己。嗣於九十一年一月三十一日，持向大
    安銀行基隆分行提示付款被拒時，為台北市票據交換所發覺而報警循線查獲。
二、移送機關
    案經基隆市警察局第一分局報請台灣基隆地方法院檢察署檢察官偵查而聲請以簡
    易判決處刑，本院認為不宜，而改依通常程序審理。
    理      由
壹、事實認定
一、被告辯解
    被告乙○○矢口否認其有何侵占遺失物之犯行，辯稱：該支票係其於九十一年年
    初某日，在基隆市○○路三十六巷四十八號其當時男朋友丁○○之住處，在丁○○之前面，由丁○○之友人丙○○所交付云云（九十二年度基簡緝字第三號卷第
    三頁、本院卷第五十二頁、第七十三頁）。
二、本院心證
    經查：該支票係由基隆市○○區○○街十一號新竹貨運公司基隆營業所司機甲○○向客戶陳淑貞收取後，於九十年十二月中旬，在不詳處所遺失，再由該所帳務
    負責人陳銘德於九十一年一月十日，代為前往掛失止付等情，已據證人甲○○及
    陳德銘於警詢中分別證述甚明（警卷第二頁、第五頁），並有基隆市警察局九十
    一年三月七日基警刑一字第０九一００二一０八六號函附台北市票據交換所退票
    理由單、支票正、反面影本、掛失止付票據提示人資料查報表、票據掛失止付通
    知書、遺失票據申報書在卷可稽（警卷第七頁至第十三頁），足見該支票確為遺
    失物無疑。其次，被告經警通知並未到場陳述，於檢察官將其通緝到案初訊時，
    辯稱：該支票係其友人「阿忠」欠其男朋友丁○○錢，在「阿忠」龍安街家中所
    交付抵債云云（九十一年偵緝字第五頁反面、第六頁）；於偵查中再次應訊時，
    亦為相同之陳述（同一偵查卷第二十一頁）。惟證人丁○○於偵查中係證稱：該
    支票為丙○○於農曆週年不久，持至其信二路之住處所交付，用以抵債云云（同
    一偵查卷第三十八頁、第七十七頁）。被告和證人丁○○既均堅稱交付該支票時
    ，只有彼此三人在場，乃竟對於重要之交付地點說法不一，則其說詞是否屬實，
    已屬可疑。何況，證人丙○○於偵查中既否認欠錢，更否認交付該支票，甚而表
    示證人丁○○要其出面替被告作證，而其猶豫後並未答應等情（同一偵查卷第六
    十八頁反面）。茲被告和證人丁○○既均坦承彼此為男女朋友關係，則證人丁○○之證言本難期其公正，自不因為證人丁○○附和之證言而增加被告辯解之可信
    度。再者，被告於本院調查中否認其曾陳述交付地點是在龍安街一節，改稱交付
    地點是在證人丁○○在信二路之住處云云（九十二年度基簡緝字第三號卷第二十
    頁）；惟經本院受命法官當庭勘驗九十一年六月二十八日及九十一年七月十七日
    之偵查錄音帶結果，被告在兩度回答檢察官訊問時，確實答稱該支票係在「阿忠
    」龍安街之住處，由「阿忠」所交付等情，有勘驗筆錄二紙記明上情足憑（本院
    卷第七十四頁、第七十五頁），足見關於交付地點，被告確有在偵查中指稱在龍
    安街，而在審判中指稱在信二路之情事無訛。何況，經當庭質之被告何以交付地
    點說法不同時，被告竟稱此係證人丁○○事後對其所說云云（本院卷第七十四頁
    ）。若是交付地點出於證人丁○○事後所說，表示被告當時並不在場，則被告前
    此之說詞即非真實。尤有進者，本院依職權傳喚證人丙○○，在證人丙○○否認
    該支票係由其所交付（本院九十三年一月二日審判筆錄第四頁）並與被告進行對
    質後，被告竟稱證人丙○○認為該支票「有問題」，才會交付其提示云云（同日
    審判筆錄第六頁）。如此，表示被告亦知悉該支票來源有問題，更表示被告前此
    所稱該支票係證人丙○○所交付，其不知該支票之來源云云，並非實情。準此以
    觀，該支票既係他人之遺失物，被告既持有並提示該支票而遭退票，已如前述；
    而被告辯稱該支票係證人丙○○所交付，其不知該支票來源云云，又有前述諸多
    矛盾而難以採信，是以唯一合理之解釋，即是被告拾獲該支票而侵占之，為求兌
    現之機會，乃貿然提示而遭退票。至於被告是否因其辯解而有收受贓物之可能？
    如前所述，其辯解既不可採，即無從以之為認定事實之依據；何況，罪疑唯輕，
    依罪疑利益歸被告原則，亦應從輕認定其為侵占遺失物，併予指明。綜上，被告
    所辯不足採信，其犯行洵堪認定。
貳、法律適用
    核被告所為，係犯刑法第三百三十七條之侵占遺失物罪。
、違憲審查
一、法益原則
    按刑事立法上之「法益原則」要求任何行為要加以犯罪化，必因其法益受到侵害
    或危險。蓋刑事立法之核心，在於其所保護之法益。刑法之任務，在於法益之保
    護。無法益保護，無刑法可言；亦即無法益受到侵害或危險，則無施以刑罰之必
    要。行為如未造成「法益侵害」或「法益危險」，則無將之犯罪化之必要。在法
    益侵害，為「實害犯」；在法益危險，為「危險犯」。再者，法益本身依其價值
    評價之強度，而呈現法益位階。生命、身體、自由、名譽、財產五者，按其順序
    ，而高低位階化。生命法益最高，其次身體法益，其次自由法益，其次名譽法益
    ，而財產法益最低。此五種傳統法益，稱之為「個人法益」。在個人法益以外之
    法益，即「超個人法益」或「一般法益」、「團體法益」、「整體法益」，亦必
    須其與個人法益具有關連性者，始得為刑法所保護之一般法益。所謂危險犯，亦
    即行為人之行為造成法益危險，尚未至法益侵害，亦立法予以犯罪化。以最高位
    階之生命法益言之，刑法之有預備殺人罪、預備放火罪、預備強盜罪、預備擄人
    勒贖罪，均因其行為已造成生命法益之危險；否則，各該罪即無設預備犯之必要
    。如係單純身體、自由、名譽、財產之法益危險行為，則未曾設預備犯而加以犯
    罪化。蓋法益之功能，在刑法上有二：一為決定刑罰必要性；二為使得處刑合理
    性。前者，有法益保護之必要性，始得加以犯罪化；後者，其法定刑之刑罰種類
    及其刑度輕重，必須與其所保護之法益具有相當性。有「入刑化」之必要時，始
    得賦予該刑種；具有相當性時，始得為該級刑度之訂定。申言之，必須與其法益
    位階為合理而相當之規範，以免產生不合理之法定刑。依前者，可以導出一基本
    刑事立法原則，即「無法益損害，即無刑罰」原則。否則，立法者任意行使其刑
    罰權之結果，勢必使得刑事法充斥無法益之犯罪。如此，隨意加以犯罪化，輕易
    動用刑罰，實與刑罰「最後手段原則」有違。依後者，其刑罰之賦予始合乎「罪
    責原則」，使其罪責與刑罰得以相適應而具有相當性，亦即立法上之「罪刑相當
    原則」。
二、財產犯罪
    查刑法第第三百三十七條之侵占遺失物罪，其犯罪行為所侵害者，係侵害財產法
    益，屬於財產法益之實害犯，其犯罪化之立法固有必要；惟財產犯罪而無暴力行
    為時，是否必須列為公訴罪（非告訴乃論之罪包括自訴罪，惟自訴者少），非無
    商榷之餘地。因此，修正為告訴乃論之罪，似可考慮。其次，基於期待可能性不
    高之考量，侵占遺失物罪為專科罰金之罪，固有道理；惟其刑度為五百元以下罰
    金，依罰金罰鍰提高標準條例而提高十倍後，為五千元，折算新台幣為一萬五千
    元，顯然過低，並不合理，自應大量提高其罰金之刑度，以期罪刑相當。觀之詐
    欺取財及竊盜罪之財產犯罪，其刑度均係五年以下有期徒刑、拘役或罰金。由於
    時空背景不同，民國二十四年施行之現行刑法，其三十三條將有期徒刑之上限定
    為十五年，係以當時「人生平均年齡不過四十一、二齡」為其立法理由；刑法各
罪名之有期徒刑上下限，刑法各該侵害生命、身體、自由、名譽或財產罪之刑度
    安排，亦均以此為其立法理由。然則，六十餘年後之今日已然不同，平均人壽將
    近八十歲，已近立法當時一倍；而目前更由當時之農業社會進展至電腦科技時代
    ，惟刑法並未配合修正刑度，歷年來只知制訂並修正罰金罰鍰提高標準條例，不
    知制訂「有期徒刑提高標準條例」，造成司法實務普遍性重罪輕判之必然結果。
    例如在詐欺取財及竊盜之罪，無論被告觸犯幾件，其連續犯加重結果，刑度止於
    七年半，豈是合理？如此，造成法官無從為罪刑相當之量刑。何況，在電腦科技
    之現代，若干重要之遺失物而侵占之，若僅處以低額度之罰金，顯不合理，此部
    分自應由立法院修法因應之。
肆、刑罰裁量
一、刑罰理論
    按德國基本法第一條第一項規定：「人性尊嚴不可侵犯。尊重及保護人性尊嚴，
    乃所有國家權力機構之義務。」依據國民主權原理，國民是國家主人，其人性尊
    嚴不可侵犯。尊重及保護其人性尊嚴，實係行政、立法、司法機關之義務。因此
    ，刑事司法上之「罪刑相當原則」要求法官在量刑時，應依法益之位階，重所當
    重，輕所當輕，必使罪得其刑而刑當其罪；不得重罪而輕判，或輕罪而重判；期
    使責任與刑罰得以相適應，而具有相當性。地藏十輪經（第三卷）云：「若犯重
    罪，應重治罰；若犯中罪，應中治罰；若犯輕罪，應輕治罰；令其慚愧，懺悔所
    犯。」其此之謂也！蓋就刑罰之報應理論言之，刑罰係以其具有痛苦性之本質，
    來均衡具有不法本質之犯罪，藉以衡平行為人之罪責，使行為人得因責任抵償而
    贖罪，而社會正義得以實現義，是故強調「刑罰之輕重應與罪責之輕重成比例」
    。其報應之內容即為自由之剝奪，亦即有期徒刑之相加，而監獄即為執行報應之
    場所。再就特別預防理論言之，受刑人之犯罪係社會化過程之障礙，應使其在監
    執行，以接受再教育而求其再社會化。復就一般預防理論觀之，以對受刑人之施
    以刑罰，作為威嚇他人之手段，不過刑罰之附帶作用，並非其主要目的。
二、裁量重點
    為此，本院：１、審酌被告之品行、生活狀況、智識程度、犯罪之動機、目的、
    犯罪所生之危害、犯後之態度等一切情狀之後，２、再考慮被告並未與被害人達
    成和解；惟本案係專科罰金之罪，被告應施予何種程度之罰金刑，應依刑罰理論
    加以考量，並非以其是否已經和解而為主要之判斷標準，３、並特別衡量被告並
    未坦承犯行，惟其未曾因案而入監服刑，有台灣高等法院被告全國前案紀錄表在
    卷可稽等情，本院因而認為量處如主文所示之罰金刑，足以使其罪刑相當，爰宣
    告之，以示儆懲，並諭知易服勞役之折算標準，以期被告之自新。
伍、據上論斷
    應依刑事訴訟法第四百五十二條、第二百九十九條第一項前段、刑法第三百三十
    七條、第四十二條第二項、罰金罰鍰提高標準條例第一條前段、第二條而判決如
    主文。
本案經檢察官張長樹到庭執行職務。
中      華      民      國    九十三    年      一      月    二十      日
                                    台灣基隆地方法院刑事第四庭
                                      審判長法  官  陳  志  祥
                                            法  官  陳  玉  雲
                                            法  官  王  慧  惠
右正本證明與原本無異。
如不服本判決，應於收受送達後十日內，向本院提出上訴狀，敘述上訴之理由，上訴
於台灣高等法院，並應按他造當事人之人數附具繕本。
中      華      民      國    九十三    年      一      月    二十七    日
                                            書記官  盧  鏡  合
附錄論罪法條：
刑法第三百三十七條：
意圖為自己不法之所有，而侵占遺失物、漂流物或其他離本人所持有之物者，處五百
元以下罰金。
（罰金已經罰金罰鍰提高標準條例提高為十倍）
